臺灣高等法院刑事判決
109年度上訴字第1061號
上  訴  人  
即  被  告  羅文昆


選任辯護人  陳俊隆律師
            李長彥律師
上列上訴人即被告因違反毒品危害防制條例案件，不服臺灣桃園
地方法院108年度審訴字第1649號，中華民國108年12月19日第一
審判決（起訴案號：臺灣桃園地方檢察署108年度毒偵字第2945
號），提起上訴，本院判決如下：
    主  文
上訴駁回。
    事  實
一、羅文昆明知海洛因及甲基安非他命分別為毒品危害防制條例
    明定之第一級、第二級毒品，竟於民國108年5月16日晚間7
    時許，在桃園市中壢區友人住處，基於施用第一級、第二級
    毒品之犯意，先將第一級毒品海洛因摻入香菸點火燃燒吸食
    之方式，施用第一級毒品海洛因1次，繼而再將第二級毒品
    甲基安非他命置入玻璃球內點火燃燒吸食煙霧之方式，施用
    第二級毒品甲基安非他命1次。嗣於108年5月16日晚間9時20
    分許，在桃園市○○區○○○路000號附近為警查獲，羅文昆於犯
    罪被發覺前，向偵查機關自首其施用毒品而主動交付第一級
    毒品海洛因3包（含無法與海洛因完全析離之包裝袋3個，合
    計驗前淨重0.6公克，合計驗餘淨重0.59公克）、第二級毒
    品甲基安非他命1包（含無法與甲基安非他命析離之包裝袋1
     個，驗前淨重16.18公克，驗餘淨重16.1651公克）並接受
    裁判。
二、案經桃園市政府警察局中壢分局報告臺灣桃園地方檢察署檢
    察官偵查起訴。
    理  由
一、當事人、辯護人對於本院作為得心證依據之被告以外之人於
    審判外陳述，經本院審理時逐項提示，均同意作為證據，本
    院審酌各項證據作成時之狀況，認為並無不可信或不適當之
    情事，依刑事訴訟法第159條之5第1項規定，均有證據能力
    。
二、事實認定：
　㈠上揭犯罪事實，業據上訴人即被告（下稱被告）羅文昆於原
    審及本院審理時坦承不諱（見原審卷第41、45頁、本院卷第
    102頁），復有桃園市政府警察局中壢分局真實姓名與尿液
    、毒品編號對照表、桃園市政府警察局中壢分局檢體監管紀
    錄表各 1 紙、台灣檢驗科技股份有限公司檢體編號 E000-0
    000號濫用藥物檢驗報告 1 紙、法務部調查局濫用藥物實驗
    室 108 年 6 月 30 日調科壹字第 10823013560號鑑定書 1
     紙、交通部民用航空局航空醫務中心 108 年 7 月 3日航
    藥鑑字第 0000000號、第 0000000Q 號毒品鑑定書各 1 紙
    、同意搜索證明書、桃園市政府警察局中壢分局青埔派出所
    搜索扣押筆錄、扣押物品目錄表、刑案現場暨扣押物品照片
    、扣案之第一級毒品海洛因 3 包（含袋毛重 0.45 公克、0
    .48 公克、 0.65 公克）及第二級毒品甲基安非他命 1 包
    （含袋毛重16.77 公克）在卷可稽（見偵查卷第38至第42頁
    、第56頁、第58頁、第62至第71頁、第96頁、第99頁、第10
    2至第104頁）。
　㈡綜上各情相互酌參，被告上開具任意性之自白，經核與事實
    相符，堪可採信，本案事證明確，被告前揭犯行，洵堪認定
    ，應依法論科。
三、論罪科刑：
　㈠按海洛因及甲基安非他命分別為毒品危害防制條例明定之第
    一級、第二級毒品。核被告所為，係犯毒品危害防制條例第
    10條第1 項之施用第一級毒品罪及同條第2 項之施用第二級
    毒品罪。被告施用前後持有海洛因、甲基安非他命之低度行
    為，各為施用第一級毒品及施用第二級毒品之高度行為所吸
    收，均不另論罪。又被告所犯上開2 罪間，犯意各別、行為
    互殊，應予分論併罰。且查：
　1.按刑法第47條第1 項規定：受徒刑之執行完畢，或一部之執
    行而赦免後，5 年以內故意再犯有期徒刑以上之罪者，為累
    犯，加重本刑至2分之1。主要著眼於犯罪行為人前既已受自
    由刑之執行，自當知所悔改，如執行完畢未久，又再故意犯
    罪，足見其對於刑罰反應力薄弱，故必須再延長其矯正期間
    ，藉此協助其重返社會，同時亦兼顧防衛的效果。惟對於刑
    法第47條第1 項規定，若不分情節，基於累犯者有其特別惡
    性及對刑罰反應力薄弱等立法理由，一律加重最低本刑，於
    不符合刑法第59條所定要件之情形下，致生行為人所受之刑
    罰超過其所應負擔罪責之個案，其人身自由因此遭受過苛之
    侵害部分，對人民受憲法第8 條保障之人身自由所為限制，
    不符憲法罪刑相當原則，牴觸憲法第23條比例原則，業經司
    法院釋字第775 號解釋在案。為避免發生上述罪刑不相當之
    情形，法院就該個案應依本解釋意旨，裁量是否加重最低本
    刑。至如何能避免發生「罪刑不相當」之情形，自應審酌犯
    罪行為人之前、後案之犯罪類型、行為態樣是否相同或類似
    ；前案執行完畢與後案發生之時間相距長短；前案是故意或
    過失所犯；前案執行是入監執行完畢，抑或易科罰金或易服
    社會勞動而視為執行完畢；前、後案對於他人生命、身體、
    財產等法益侵害情形如何等具體個案各種因素，再兼衡後案
    犯罪之動機、目的、計畫、犯罪行為人之年齡、性格、生長
    環境、學識、經歷、反省態度等情綜合判斷，以觀其有無特
    別惡性或對刑罰反應力薄弱而決定是否依累犯規定加重最低
    本刑（最高法院108年度台非字第176號判決參照）。經查，
    被告前①於97年間因施用毒品案件，經臺灣新竹地方法院以9
    7年度訴字第1125號判決分別判處有期徒刑10月、7 月，應
    執行有期徒刑1 年2 月確定；②於102 年間因違反槍砲彈藥
    刀械管制條例案件，經臺灣新竹地方法院以103 年度審訴字
    第135 號判決判處有期徒刑8 月確定；③同年間因持有毒品
    案件，經臺灣新竹地方法院以103 年度審訴字第190 號判決
    判處有期徒刑1 年4 月確定，上開②③罪刑嗣經臺灣新竹地方
    法院以103 年度聲字第1108號裁定定應執行刑為有期徒刑1 
    年11月確定，與①罪刑接續執行，於104 年12月10日縮短刑
    期假釋出監，所餘刑期交付保護管束，迄至105 年9 月23日
    保護管束期滿，假釋未經撤銷，其未執行之刑，以已執行論
    ，此有本院被告前案紀錄表在卷可按（見本院卷第41頁至第
    48頁），是其於有期徒刑執行完畢後5 年內各故意再犯本件
    有期徒刑以上之罪，均為累犯，觀諸卷附之本院被告前案紀
    錄所示，被告於前開案件執行完畢即再次為本案施用毒品犯
    行，且本案與前開執行案件之施用毒品犯行均為相同罪質，
    是本院審酌上開情狀，並依司法院釋字第775號解釋所示，
    認其對刑罰反應力薄弱，且依累犯加重其最低本刑，並無使
    其所受之刑罰超過其所應負擔罪責而造成其人身自由因此遭
    受過苛侵害之情形，爰依法加重其刑。
　2.按刑法第62條前段所規定之自首，係以對於未發覺之犯罪自
    首而受裁判為要件，故犯罪行為人應於有偵查犯罪職權之公
    務員未發覺犯罪事實或犯罪人之前自首犯罪，且接受裁判，
    兩項要件兼備，始得依刑法第62條前段自首之規定減輕其刑
    （最高法院86年台上字第1951號裁判要旨參照）。經查，被
    告於上開時、地為警查獲時，即主動交付海洛因及甲基安非
    他命並向警方坦承有施用第一、二級毒品犯行乙情，此有警
    詢筆錄在卷可查，足認員警於查獲被告之際，雖依經驗主觀
    認其不無可能涉嫌犯罪，尚乏確切之根據，足對被告為合理
    懷疑之際，本案被告主動供出犯罪行為，並不逃避接受裁判
    ，應合於自首要件，爰均依刑法第62條前段之規定，均予以
    減輕其刑，並均依法先加重後減輕之。　　
四、原審以被告罪證明確，適用毒品危害防制條例第10條第1 項
    、第2 項、第18條第1 項前段，刑法第11條、第47條第1 項
    、第62條、第51條第5款之規定，並行為人之責任為基礎，
    審酌以被告已非初犯施用毒品罪，經觀察、勒戒及刑之執行
    後，尚未能澈底戒絕施用毒品之犯行，猶另萌施用毒品之犯
    意，仍施用足以導致人體機能發生依賴性、成癮性及抗藥性
    等障礙之第一、二級毒品，顯見其戒除毒癮之意志薄弱；惟
    念及被告犯後猶能坦承犯行，堪認尚具悔意，且被告施用毒
    品之犯行，本質上屬戕害自己身心健康之行為，尚未有嚴重
    破壞社會秩序或侵害他人權益之情形，併參酌其素行、教育
    程度為高中肄業、以務農為業，每月收入約新臺幣4 、5 萬
    元等一切情狀，分別量處被告施用第一級毒品有期徒刑10月
    ；施用第二級毒品有期徒刑7月，並定其應執行刑為有期徒
    刑1年3月，另就扣案之第一級毒品海洛因3包、第二級毒品
    甲基安非他命1包均沒收銷燬等節，經核原審認事用法及量
    刑、沒收並無不當，應予維持。
五、對被告上訴意旨不採之理由：　
  ㈠被告上訴意旨略以：
  1.本案被告是一面以捲煙施用海洛因，一面以燒烤玻璃球吸食
    煙霧施用安非他命，具有「時空密接性」，被告係基於單一
    犯意之同時吸食第一、二級毒品，應成立刑法第55條之「想
    像競合」犯，從一重處斷。原審予以分併論罰，顯屬違誤。
　2.被告5年內之累犯記錄為「持有毒品及槍砲案件」，與本件
    起訴之「吸食毒品」為不同罪質，故不應以累犯加重其刑。
    依上開釋字第775號解釋理由可知「有特別惡性及對刑罰反
    應力薄弱等」本係刑法第47條第1項關於累犯規定之立法理
    由，而該規定業經釋字第775號認定違憲並命定期改善，惟
    原審卻仍以違憲規定的立法理由認定本案被告應加重其刑，
    形同適用違憲法條，其判決當屬違法。是本案既無累犯加重
    其刑之適用，被告又符合自首規定，得減輕其刑，故被告同
    時施用第一、二級毒品罪之法定刑僅係3月以上之有期徒刑
    ，詎原審逕對被告合併科處1年3月有期徒刑，已違比例原則
    ，其判決應屬違法云云。
  ㈡惟查：
　1.被告於檢察官偵訊時供稱：「（最近一次施用毒品是何時地？如何施用？）16日晚間7時於中壢朋友家先以捲菸施用海洛因，再以玻璃球燒烤吸食煙霧方式施用安非他命。」等語（見108毒偵2945卷第93頁），並未供述係同時施用海洛因及甲基安非他命，復於原審審理時亦就檢察官起訴事實表示承認（見原審卷第40、41頁），是被告業已明確供承其施用第一、二級毒品之方式不同，顯見被告施用第一級、第二級毒品之行為，在時間差距上足以區隔，在刑法評價上，亦各具獨立性，並非一個行為，與想像競合犯之要件即有未合。是被告上訴意旨此部分所辯，並無可採。
　2.被告有前開罪刑，於104年12月10日縮短刑期假釋出監，所
    餘刑期交付保護管束，迄至105年9月23日保護管束期滿，假
    釋未經撤銷，其未執行之刑，以已執行論，其於有期徒刑執
    行完畢後5年內各故意再犯本件有期徒刑以上之罪，均為累
    犯，且被告有施用及持有毒品之前案紀錄，與本件施用毒品
    犯行均屬相同罪質等節，業據本院說明如前，原審審酌上情
    而依司法院釋字第775號解釋所示，認其對刑罰反應力薄弱
    ，且依累犯加重其最低本刑，並無使其所受之刑罰超過其所
    應負擔罪責而造成其人身自由因此遭受過苛侵害之情形，而
    依法加重其刑，經核並無違誤之處。被告執此指摘原判決，
    並無足取。是被告既有施用及持有毒品之前案紀錄，與本件
    施用毒品犯行均屬相同罪質，應有累犯依法加重其刑之適用
    ，原審量刑並無違誤之處。是被告執此指摘原判決，並非可
    採。　
六、從而，被告上訴猶執前詞指摘量刑不當、請求減刑等節，要
    無可採，其上訴為無理由，應予駁回。　　
據上論斷，應依刑事訴訟法第368條，判決如主文。
本案經檢察官翁珮嫻到庭執行職務。
中　　華　　民　　國　　109 　年　　6 　　月　　30　　日
                  刑事第二十五庭審判長法　官  宋松璟
                                      法　官  文家倩
                                      法　官  黃翰義
以上正本證明與原本無異。
施用第一級毒品部分如不服本判決應於收受送達後20日內向本院
提出上訴書狀，其未敘述上訴之理由者並得於提起上訴後20日內
向本院補提理由書（均須按他造當事人之人數附繕本）「切勿逕
送上級法院」，其餘不得上訴。
                                      書記官  賴又瑄 
中　　華　　民　　國　　109 　年　　6 　　月　　30　　日
附錄：本案論罪科刑法條全文
毒品危害防制條例第10條
施用第一級毒品者，處6月以上5年以下有期徒刑。
施用第二級毒品者，處3年以下有期徒刑。